最高法院民事判決　　　　　　　　　　　　　　　八十六年度台上字第三○六六號
　　上　訴　人　貿全工程有限公司
　　法定代理人　馮小壯
　　被 上訴 人　台北市交通管制工程處
　　法定代理人　鄭賜榮
右當事人間請求國家賠償事件，上訴人對於中華民國八十五年十二月十六日台灣高等
法院第二審判決( 八十五年度上國字第九號) ，提起上訴，本院判決如左：
    主  文
上訴駁回。
第三審訴訟費用由上訴人負擔。
    理  由
本件上訴人主張：伊所有之車號ＡＥ－二六五九號自用小客車，於民國八十四年四月
五日凌晨一時許，由伊之法定代理人馮小壯駕駛，自關渡由西向東欲返台北，行經大
度路與立德路口時，因大度路本為四線道，又逢綠燈，除地下劃有白色之左轉標示外
，並無任何改為三線道之警示，加以下雨天黑，白色標示因無反光設施而無法察覺，
馮小壯仍照原內側車道直行。詎通過立德路時，該車道竟成安全島，待馮小壯察覺時
已然太遲，致汽車之左前方撞上已倒立在地上之管制燈水泥墩而翻覆，車子撞毀，受
損害新臺幣（下同）七十七萬五千元。因本件肇事實係路道設計不當且管理有欠缺所
致等情。爰依國家賠償法第三條第一項、第九條第二項，求為命被上訴人如數給付之
判決。
被上訴人則以：本件大度路全線均以單向三線快車道並劃設有白色直形箭頭作警示，
按道路基本車道設計，於路口前後為避免轉向車輛阻礙直行車流，得另增設左右轉車
道，並非直行車道之縮減。而立德路口之前將內側車道劃設有雙白色實線及劃設有左
轉彎弧形白色箭頭，及設置交通號誌等交通管制設施作為道路交通之警示，實為相當
完善之設施，並無設置不當與維護欠缺之處，且上列設置均為正常運作，夜間亦同。
馮小壯之肇事純為其駕駛違反道路交通安全規則之規定行車，疏予注意，錯行車道及
超速行駛等個人疏失因素所致，其因肇禍所生之損害應自行負責等語。資為抗辯。
原審依調查證據為辯論之結果，以：經查，馮小壯於前揭時地駕駛上訴人所有之車號
ＡＥ－二六五九號自用小客車，撞及分向島上之燈桿至車損之事實，為兩造所不爭，
並有台北市政府警察局交通警察大隊（下稱交通警察大隊）道路交通事故調查表(一)(二)
附卷可稽。上訴人雖主張前情依國家賠償法第三條第一項請求被上訴人賠償損害。惟
該條項係規定，公有公共設施因設置或管理有欠缺，致人民生命、身體或財產受有損
害者，國家應負賠償責任。可知人民財產所受之損害，須因公有公共設施設置或管理
有欠缺所致，始得請求國家賠償，倘其損害非因公有公共設施設置或管理有欠缺所致
，自不得依該規定請求國家賠償。經查，本件左轉專用道於立德路口之前將內側車道
劃設有雙白色實線及劃有左轉彎孤形白色箭頭兩處，並於立德路口劃設停止線及設有
交通號誌和反光警示標誌，有勘驗筆錄附卷可稽。且當日下雨，地面潮濕，而當地行
車速率限速每小時七○公里，馮小壯駕車撞擊號誌桿翻車至第三快車道，並無煞車痕
跡，且碎片散落第一、二、三快車道，馮小壯錯行於左轉車道，有交通警察大隊製作
現場道路交通事故調查報告表(二)附卷可稽。而系爭左轉車道上有二處左轉標誌，以路
口算來第二個左轉標誌距對面安全島約為七○點五公尺，第一個左轉標誌距對面安全
島約為三六點二公尺，安全島至號誌桿有六點五公尺等情，業經勘驗現場時當場測量
無訛，有勘驗筆錄附圖可稽。又按汽車行駛時，駕駛人應注意車前狀況，並隨時採取
必要之安全措施；又因雨霧致視線不清時，應減速慢行，作隨時停車之準備，道路交
通安全規則第九十四條第三項、第九十三條第四款後段分別定有明文。當時係夜間又
下雨，視線不良，馮小壯自應依規定減速慢行，注意警戒前方。依其自承越過立德路
撞及水泥墩前均未及煞車，待發現有水泥墩時已閃避不及，且所駕汽車因撞及衝力過
大而翻覆並向右前方衝出數車道等情節，足見馮小壯在天雨自稱視線不良之情況下行
車，違規未警戒前方，減速慢行，並隨時作停車之準備，以致疏未注意左轉專用標示
及前方之安全島即直行行駛左轉車道，復於路口未能減速，以致煞車不及而撞及水泥
墩，為本件肇事之原因。另台北市車輛行車事故鑑定委員會亦鑑定：「……對照圖示
，其Ａ車（即上訴人之車輛）行駛之車道劃設有左彎弧形箭頭。綜上研判，Ａ車行駛
時疏於注意路面標示，致於左彎車道直行而衝上分向島撞及燈桿，違反道路交通安全
規則第九十條之規定，燈桿設於分向島內為Ａ車撞及，尚未發現有設置不當情形」等
語，有該委員會之意見書在卷足憑。至於上訴人所主張：(一)被上訴人於協調會時曾承
諾要賠償三十餘萬元，實已承認其設計及管理之缺失。(二)依中華顧問工程公司系爭路
段之交通標誌、標線設計圖節本，系爭路段之設計圖２＼Ｔ所示，系爭車道原規劃為
左轉專用車道，設計有四組指示左轉之弧形箭及「左彎專用」標字。(三)台北市政府警
察局北投分局關渡派出所八十四年二月至四月五日間工作紀錄簿，顯示因此車禍迭生
。(四)系爭路段於本事件發生時之設計情況實係道路之縮緘，而無警告標誌，其設計本
屬不當，而被上訴人更荒謬地將之違規作為左轉專用道，更屬不當。(五)依道路交通標
誌、標線、號誌設置規則第一九、二八、一三三、一五九、一六○、一七一條文應為
輔助設施輔助。(六)指示車輛改道之槽化線及號誌燈桿下方之反光標誌均係嗣後所加設
，本事件發生時並無此設置。(七)系爭車道自路口起算之第二個左轉弧形箭頭，被上訴
人已向後挪移至距路口第二個路燈之後，顯見其設置或管理有欠缺云云。惟查，(一)本
件肇事後，雖曾三次邀請開會研討，以明責任，惟均未達成協議，被上訴人更無同意
賠償三十餘萬元，有會議紀錄附卷可稽，且證人即「台北市新工處」職員張錦榮、池
蘭生均證稱，協調會並未達成賠償之協議等語，則上訴人指稱已達成賠償協議云云，
殊非可採。(二)本件左轉專用道於立德路口之前將內側車道劃設有雙白色實線及劃有左
轉彎弧形白色箭頭兩處，核與本院向中華顧問工程公司調取系爭路段之交通標誌、標
線設計圖節本並無不合，雖該設計有四組指示左轉之標誌，惟實際路面僅有二組指示
左轉之標誌，然如前述，系爭路段已有辨識路況（標誌），尚難認因設置或管理有欠
缺。(三)大度路因道路寬暢筆直，前為摩托車飆車之路段，此乃公眾周知之事實，系爭
路段雖有多次車禍，惟或種因於超速駕駛或酒醉開車，且有不同方向者，不得以此推
論系爭路段因設置或管理有欠缺。(四)由現場照片顯示，系爭路段係將分向島削減增設
做左轉專用車道以應交通需要，並非直行車道之縮減，亦有現場照片可證。(五)上訴人
引用之道路交通標誌、標線、號誌設置規則第一九、二八、一三三、一五九、一六○
、一七一條文均為交通輔助設置，如路況需要得以輔助設施輔助之，但本路段所設之
左轉專用車道，已有前述之標誌、標線、號誌尚難認必需再另加輔助設施。(六)指示車
輛改道之槽化線，被上訴人稱係近日為配合大度橋之修建安全需要而考量，而號誌燈
桿下方之反光標誌，被上訴人稱，因上訴人肇事撞毀，現已新設，自難以此認原路段
設置或管理有欠缺。(七)照片因角度之不同，而有不同之景象，自不得以上訴人提出之
照片而認定被上訴人將第二個左轉彎箭頭向後移。綜上所述，本件肇事，係因上訴人
之法定代理人馮小壯自己之過失所致，尚難認係被上訴人就公有公共設施設置或管理
有欠缺，上訴人請求國家賠償損害，洵屬無據，不應准許為其心證之所由得，並說明
無訊問證人即台北市政府法規會葛維琴之理由，因而維持第一審所為上訴人敗訴之判
決，駁回其上訴，經核於法並無違誤。查原審八十五年十二月十一日下午三時十分行
言詞辯論時，法官吳景源確有參與，有該期日言詞辯論筆錄在原審卷第二七一頁可證
。上訴人謂本件參與判決之法官吳景源未參與言詞辯論，不無誤會。上訴論旨，猶執
前詞並就原審取捨證據、認定事實之職權行使，指摘原判決不當，求予廢棄，非有理
由。
據上論結，本件上訴為無理由。依民事訴訟法第四百八十一條、第四百四十九條第一
項、第七十八條，判決如主文。
中      華      民      國    八十六    年      十      月      三      日
                              最高法院民事第三庭
                                  審判長法官  范  秉  閣
                                        法官  朱  建  男
                                        法官  許  澍  林
                                        法官  吳  正  一
                                        法官  葉  賽  鶯
      右正本證明與原本無異
                                              書  記  官
中      華      民      國    八十六    年      十      月      十五    日
